臺灣高等法院臺南分院刑事判決　　　　　九十一年度交上訴字第一九號　Ａ
　　　上　訴　人　臺灣嘉義地方法院檢察署檢察官
　　　上　訴　人
　　　即　被　告　甲　○　○
　　　選任辯護人　嚴　庚　辰
　　　上　訴　人
　　　即　被　告　乙　○　○
　　　選任辯護人　王　秀　哲
右上訴人因過失致死等案件，不服臺灣嘉義地方法院九十年度交訴字第三六號中華民
國九十年十一月二日第一審判決（起訴案號：臺灣嘉義地方法院檢察署八十九年度偵
字第六六三一號），提起上訴，本院判決如左：
      主      文
原判決關於乙○○部分撤銷。
乙○○因過失致人於死，處有期徒刑柒月；又駕駛動力交通工具肇事，致人死傷而逃
逸，處有期徒刑拾月。應執行有期徒刑壹年肆月。
其他上訴駁回。
      事      實
一、甲○○係全勝吊車行負責人，駕駛拖吊車為其業務。八十九年十一月一日因蕭輝
    臣所有車號ＳＡ－四八五三號自小貨車拋錨於曾文水庫，而以電話聯絡林文明，
    林文明遂以電話聯絡甲○○前往將蕭輝臣之車輛拖往林文明所有之修車場。甲○
    ○於八十九年十一月二日０時許駕駛車牌號碼九Ｇ－八０九號拖吊車將ＳＡ－四
    八五三號自小貨車拖往嘉義市○○路八八七號益詮車行前，本應注意顯有妨害他
    車通行之處所，不得停車；停車時應依車輛順行方向緊靠道路右側，其右側前後
    輪胎外側距離緣石或路面邊緣不得逾四十公分，亦不得利用道路為工作場所，當
    時並無不能注意之情形，其竟疏未注意將拖車逆向停放於文化路八八七號前，佔
    據整個機車道及半個快車道，正進行將ＳＡ－四八五三號自小貨車吊下之工作。
    蕭輝臣（因過失致人於死，處有期徒刑七月，緩刑三年確定）本應注意行人應在
    劃設之人行道行走，在未劃設人行道之道路，應靠邊行走，並不得在道路上任意
    奔跑、追逐、嬉戲或坐、臥、蹲、立，阻礙交通，而依當時情形並無不能注意之
    情事，竟疏未注意，立於該車之旁之快車道上與他人打招呼。於八十九年十一月
    二日十六分許，適有陳建龍駕駛車牌號碼ＴＬＦ－五九九號輕機車行經開處未及
    閃避撞擊蕭輝臣後滑倒。乙○○則駕駛車牌號碼ＦＪ－四五六二號自小客車，適
    時行經該處，本應注意於人車擁擠、道路臨時發生障礙處應減速慢行作隨時停車
    之準備，亦依當時情形並無不能注意之情事，竟疏未注意，貿然以時速四十至五
    十公里速度前行，因而煞避不及將跌倒於路中之陳建龍碾過，陳建龍因而受有頭
    部外傷腦挫傷、兩側肱骨骨折、右鎖骨骨折多處、肋骨骨折（右側第二至第七、
    左側第二至第六）併血胸、全身多處挫擦傷之傷害。此時陳建龍已成無自救力之
    人，乙○○明知上情，本應依法令規定，立即停車處理，將受傷者送醫急救，其
    僅將車輛停靠路旁，問路人是否有報警，路人稱有後即繼續駕駛車輛前進，逃逸
    現場，陳建龍經送醫急救，仍於八十九年十一月三日凌晨一時五十分許因腦挫傷
    而死亡。
二、案經陳建龍之父丙○○訴由嘉義市警察局第二分局報請臺灣嘉義地方法院檢察署
    檢察官偵查起訴。
      理      由
一、訊之上訴人即被告甲○○固坦承將車輛逆向停放嘉義市○○路八八七號前，惟矢
    口否認過失致死犯行，辯稱伊當時係將車輛送至修護廠修理，必須緊臨廠邊停車
    才能卸下，伊車並無佔用半個快車道，沒有過失云云。訊之上訴人即被告乙○○
    坦承於八十九年十一月二日行經該地，惟矢口否認有何肇事逃逸之犯行，辯稱：
    伊沒有碾過陳建龍，如有碾過陳建龍伊車底應會有碎肉片或血跡，但伊車經檢查
    並無碎肉片或血跡云云。
二、經查：
  (一)本案被害人陳建龍確係於八十九年十一月二日０時十六分許，在文化路八八七號
    前發生車禍受因頭部外傷腦挫傷、兩側肱骨骨折、右鎖骨骨折多處、肋骨骨折（
    右側第二至第七、左側第二至第六）併血胸、全身多處挫擦傷之傷害經送醫急救
    不治死亡，此有盧亞人醫院出具之診斷證明書一紙附卷可參，並業經檢察官督同
    檢驗員相驗屬實，製有勘驗筆錄、相驗屍體證明書、驗斷書在卷可憑。
  (二)被告甲○○於警訊時自白稱：「我是將故障的ＳＡ－四八五三自小貨吊上，我所
    駕駛之九Ｇ－八０九號自大貨車上，我駕駛九Ｇ－八０九號逆向停放於文化路八
    八七號前，車身中間壓在路旁白線上，佔據整個機車道，並一半車身在快車道上
    ，然後將放置於我所駕駛之九Ｇ－八０九號自大貨車上之ＳＡ－四八五三自小貨
    車吊起放置於文化路八八七號前．．該ＴＬＦ－五九九號輕機車駕駛沒有擦撞到
    我所駕駛之九Ｇ－八０九號自大貨車但有擦撞道該我所托吊之ＳＡ－四八五三自
    小貨車車主．．我只知道該ＳＡ－四八五三號站在我所駕駛之九Ｇ－八０九號自
    大貨車側邊，就是快車道上．．」，核與同案被告蕭輝臣於警訊時自白稱：「我
    當時站在九Ｇ－八０九號大貨車之外側後方，在快車道上，因當時我被一部機車
    撞到右側肩膀後倒地．．我委託全勝吊車行之甲○○幫我拖吊，該拖吊車車號我
    不知道幾號，該托吊車停放於文化路八八七號益詮汽車前，車子一半在機車道上
    ，一半在快車道上．．」等情相符。而文化路前開路段快、慢車道路寬超過三公
    尺以上，此有道路交通事故調查報告表一紙在卷可佐，且被告當時拖吊蕭輝臣Ｓ
    Ａ－四八五三自小貨車，係以吊繩將該小貨車吊起，左移卸下，放置於文化路八
    八七號前，以警卷所附被告甲○○車輛與該路口所示之比例，被告甲○○之車寬
    較路寬為窄，又必須預留小貨車卸下停放空間，被告甲○○之車輛占用一半之快
    車道，應可認定，足見其停車之位置距路邊一超過四十公分以上。另證人郭兆松
    於偵查時證稱：「八十九年十一月二日約凌晨零時許，我從我家看出去看到甲○
    ○的車停在慢車道上，有拖吊一臺車子並有四個人站在快車道打招呼．．」復參
    酌被告蕭輝臣乃係右肩為被害人所撞擊，倘被告蕭輝臣果係下車往車後行走（即
    與車流同向），被告應係左肩為被害人所撞，足見證人所稱當時被告蕭輝臣等人
    立於快車道上打招呼應為實在，是當時被告甲○○與蕭輝臣已佔據文化路由北往
    南車道之大部，而造成該路相當大之阻礙，應可認定。
  (三)被害人陳建龍所騎乘者為輕機車，衡情係於前開路口慢車道上行駛，其見甲○○
    駕駛之九Ｇ－八０九號自大貨車占據快慢車道，必須繞過前開車輛前行，此與甲
    ○○於警訊自白稱：「是會影響該文化路北往南方向行車，必須閃避我所駕駛九
    Ｇ－八０九號自大貨車，切入快車道才可通行」等情相符，其於繞行前開車輛後
    突見蕭輝臣等立於快車道上，閃避不及撞上蕭輝臣後人車向前滑行而後倒地，此
    觀諸道路交通事故調查報告表所示ＴＬＦ－五九九號輕機車之刮地痕始於文化路
    八八七號前快車道一半稍東之處自明，倘無被告甲○○之九Ｇ－八０九號自大貨
    車阻擋於快慢車道間，被害人陳建龍應得直行前開慢車道而無庸繞道，亦不致撞
    上被告蕭輝臣而跌倒，倘非被告蕭輝臣立於該處，被害人陳建龍本已越過甲○○
    之車輛，應不致跌倒。
  (四)證人郭兆松於偵查時證述稱：「我轉頭要上樓，聽到有人慘叫聲及碰一聲接著聽
    到煞車聲，我趕快從小門看出去看到乙○○的車碾過死者，他將車開到旁邊逗留
    了約五分鐘就離開．．（提示ＦＪ－四五六二號汽車照片及乙○○照片？）是否
    碾過死者及駕該車的人？）是．．我很確定是乙○○駕車碾過死者，他有下車跟
    我說話．．」。亦與被告乙○○於警訊時自白稱：「我有駕駛所有之ＦＪ－四五
    六二號自小客車在八十九年十一月二日凌晨零時許，由民雄往嘉義北往南方向途
    經嘉義市○○路碾到人，我將車停在路邊看被我撞的人及機車．．我是左前輪碾
    過陳建龍．．」等情相符。另證人陳奕享、陳榮地等人亦於警訊時指認稱被告乙
    ○○確有停於路旁，而後駕車離去等情，雖被告乙○○所駕駛ＦＪ－四五六二號
    自小客車，無何明顯新撞擊、磨擦痕跡，惟ＴＬＦ－五九九號輕機車乃係於倒地
    後即向東南方衝去，與文化路八七０號之三之水龍頭、盆栽撞擊而停留於該處，
    應無與被告乙○○所駕駛ＦＪ－四五六二號自小客車碰撞，此觀之道路交通事故
    調查報告表刮地痕行進方向自明，既ＦＪ－四五六二號自小客車並未與ＴＬＦ－
    五九九號輕機車碰撞，ＦＪ－四五六二號自小客車並無新撞擊痕自為當然。此亦
    與被告乙○○自白稱係左前輪碾過陳建龍相符。另被害人陳建龍為被告乙○○碾
    過後並未大量流血，此有現場照片十四張附卷可參，況且被告以時速四、五時公
    里之速度輾過人身，而人又穿著衣物，被告乙○○之ＦＪ－四五六二號車輪及底
    盤無何血跡，亦與常情無悖。
  (五)再依現場被告乙○○煞車痕長十一點二公尺，參酌汽車煞車距離、行車速度及道
    路摩擦係數表，車速已超過四十公里，核與被告乙○○於警訊自白稱時速約四十
    至五十公里相符，前開路段因被告甲○○於該處進行將所拖吊車輛吊下車輛之工
    作而人車擁擠，且該道路為臨時發生障礙處，本應減速慢行，作隨時停車之準備
    ，竟貿然以四、五十公里之速度前行，以致煞避不及碾過跌倒於路中之陳建龍，
    其有過失甚明。
  (六)被告甲○○雖辯稱其係緊靠路邊工作，並無過失，被害人陳建龍之死亡與其無關
    ；而同案被告周輝臣辯稱被害人跌倒於地，並非必然肇致死亡之結果，而認自己
    對於告訴人死亡之結果毋庸負責；被告乙○○則否認輾過被害人，亦不需負責。
    惟嘉義市○○路本係屬嘉義交通至擁塞之路段，被害人跌倒於文化路之路中，極
    易發生為車輛碾過之危險，被告三人對此結果亦難謂並無預見，既前開危險為被
    告甲○○及蕭輝臣所致，且被告等對被害人再為他人輾過之危險亦得預見，而被
    害人果為被告乙○○駕車碾過而死亡，是被害人陳建龍之死亡與被告甲○○、蕭
    輝臣、乙○○之行為具有相當因果關係，自均應對被害人陳建龍死亡之結果負責
    。
  (七)又被告於本件車禍發生後逃逸之事實，業據證人陳奕享於警訊時證述稱：「大約
    在當日零時十六分許，忽然聽見馬路上有撞擊之聲音，我們便馬上出門查看，就
    發現在文化路八七六號前馬路上中心線躺著一名男子，我就馬上跑到該男子身旁
    幫忙指揮交通，在現場又有另一名男子年籍不詳站在死者旁邊．．我即忙著指揮
    交通，該名身分不詳之男子隨即駕駛一部豐田牌（車牌不詳）之自小客離去，然
    後不久救護車來了，就將傷者送醫急救．．」等語。被告乙○○亦於原審調查時
    自承：「（停下車時，是何時離開？）當時救護車還沒有來，不過我有問登記我
    車號的年輕人有無報警或叫救護車．．」等情相符。
三、按顯有妨害他車通行之處所，不得停車。停車時應依車輛順行方向緊靠道路右側
    ，但單行道應緊靠路邊停車。其右側前後輪胎外側距離緣石或路面邊緣不得逾四
    十公分；任何人不得利用道路為工作場所。行人應在劃設之人行道行走，在未劃
    設人行道之道路，應靠邊行走，並不得在道路上任意奔跑、追逐、嬉戲或坐、臥
    、蹲、立，阻礙交通；行近工廠、學校、醫院、車站、會堂等公共場所出、如口
    及其他人車擁擠處所或因雨霧致視線不清或道路發生臨時障礙時，均應減速慢行
    ，作隨時停車之準備道路交通安全規則第一百十一條第一項第九款、第二項、第
    一百四十條第三款、第一百三十三條、第九十三條定有明文。被告等領有駕駛執
    照，理應注意遵守上開規定並小心駕駛。且核當時情形，被告乙○○駕車經過肇
    事現場，依卷附之道路交通事故調查報告表所載當時天候晴、夜間有照明、無障
    礙物、視距良好而無不能注意之情形，並無不能盡其應注意義務之情事，被告等
    於前揭時地駕車，應注意能注意而不注意上開規定，以致肇事，其行為自有過失
    。被告等之過失行為與被害人之死亡間，顯有相當因果關係，本件事証明確，被
    告過失犯行堪以認定。
四、按汽車駕駛人駕駛汽車肇事致人受傷或死亡，應立即採取救護或其他必要措施，
    不得駛離，道路交通管理處罰條例第六十二條第一項定有明文。被害人因為被告
    乙○○撞擊受有頭部外傷腦挫傷、兩側肱骨骨折、右鎖骨骨折多處、肋骨骨折（
    右側第二至第七、左側第二至第六）併血胸、全身多處挫擦傷之傷害，以如前述
    ，當時已生命垂危，而當場並無其他具有救護、扶助義務之人在場，顯係無自救
    力之人，而被告乙○○依前揭規定，係依法令具有救護義務之人，而遺棄罪之成
    立，非必須置被害人於無人之地，且非須使被害人絕無受第三者保護之希望，但
    以有法律上保護義務者，對於無自救力之人以遺棄之意思，不履行救護義務時，
    罪即成立，被告乙○○駕車逃逸之際，被害人當時並無其他法律上有為保護義務
    之人在旁為之保護，被害人當時即陷於無自救力之狀態，被告乙○○竟不為其等
    生存所必要之扶助保護，僅問路人是否有報警即駕車駛離，被告乙○○肇事後逃
    逸、遺棄罪犯行至為明確。另查被告肇事後即為路旁住家發覺而報案，不久救護
    車即前來救護被害人，業據證人陳致謙、陳奕享等人於警訊時證述明確，是被告
    之遺棄行為與被害人之死亡間，難認有因果關係，綜上所述，被告所辯顯係卸責
    之詞，不足採信，本案事證明確，被告犯行應堪認定。
五、按刑法第二百七十六條第一項之過失致人於死罪及同法第二百八十四條第一項之
    過失傷害罪，係針對行為人應注意能注意而不注意之過失行為予以非難，而八十
    八年四月二十一日增訂之同法第一百八十五條之四之肇事致人死傷逃逸罪，則以
    處罰肇事後逃逸之駕駛人為目的，俾促使駕駛人於肇事後能對被害人即時就護，
    以減少死傷，是該罪之成立只以行為人有駕駛動力交通工具肇事，致人死傷而逃
    逸之事實為已足，至行為人之肇事是否有過失，則非所問，二者之立法目的及犯
    罪構成要件截然不同，且駕駛人之肇事逃逸，係在其過失行為發生後，為規避責
    任，乃另行起意之另一行為，故行為人之過失犯行為與其肇事致人死傷而逃逸之
    行為，應屬併罰之關係。而刑法第一百八十五條之四肇事致人死傷逃逸罪，並不
    以被害人為無自救能力人為必要，且在肇事致人死亡而逃逸之情形，無成立刑法
    第二百九十四條第一項遺棄罪餘地，兩相比較，刑法第一百八十五條之四肇事致
    人死傷逃逸罪之構成要件，較同法第二百九十四條第一項遺棄罪為寬，且前者之
    法定刑度係參考後者而定，立法目的似有意將駕駛動力交通工具肇事致人於死而
    逃逸之行為處罰，以前者之規定取代後者之意，且就肇事致人死傷而逃逸者，亦
    依該罪科以刑責，俾促使駕駛人於肇事後能對被害人即時救護，以減少死傷。則
    在駕駛動力交通工具肇事致人受傷，使陷於無自救能力而逃逸，該刑法第一百八
    十五條之四應為同法第二百九十四條一項之特別規定。（最高法院八十八年度臺
    上字第七三九六號判決可資參照。）
六、綜上所述，被告甲○○係以駕駛為業務之人，其於執行業務時，因業務上之過失
    過失，致被害人死亡，核其所為，係犯刑法第二百七十六條第二項業務過失致死
    罪；被告乙○○疏未注意被害人被擦撞倒地而駕車將之碾過而致人死亡，係犯刑
    法第二百七十六條第一項過失傷害罪。又被害人於車禍發生時受有前述傷害，致
    倒地不起，而成為無自救力之人，被告乙○○竟不為其等生存所必要之扶助保護
    ，而駕車逃逸，所為係犯刑法第一百八十五條之四、第二百九十四條第一項之違
    背法令遺棄罪。再按被告於肇事後，所為之一個逃逸行為，同時觸犯刑法第二百
    九十四條第一項之違背法令遺棄罪與同法第一百八十五條之四肇事逃逸罪，如前
    所述，應優先適用肇事逃逸罪。
七、原審因以被告甲○○罪證明確，因予適用刑法第二百七十六條第二項，罰金罰鍰
    提高標準條例第一條前段，並審酌爰審酌被告之素行資料、過失之程度、所造成
    之危害、犯後飾詞狡卸，並無悔意且未與被害人家屬和解等情一切情狀，量處有
    期徒刑十月，本院經核原判決關於被告甲○○部分，認事用法，具無不合，量刑
    堪稱妥適，上訴意旨，仍執陳詞，否認犯罪，為無理由，應予駁回。
八、原審認被告乙○○罪證明確，因予論罪科刑，固非無見，惟(一)按被告所犯之法條
    ，起訴書中雖應記載，但法條之記載，究非起訴之絕對必要條件，若被告有兩罪
    ，起訴書中已載明其犯罪事實而僅記載一個罪名之法條，其他一罪雖未記載法條
    ，亦應認為業經起訴，最高法院六十四年度台非字第一四二號判例可資參照。被
    告乙○○駕車輾過倒於路中之陳建龍，致陳建龍因而受有頭部外傷腦挫傷、兩側
    肱骨骨折、右鎖骨骨折，多處肋骨骨折併血胸、全身多處挫擦傷，經送醫急救，
    仍不治死亡之事實，已詳於起訴書記載，有起訴書在卷可稽，原審以被告乙○○
    涉犯過失致死罪部分未經起訴，而未予審判，自有未洽。(二)所謂法規競合，係指
    單一犯罪行為，發生單一犯罪結果，與數刑罰法律規定之犯罪構成要件全部或一
    部符合，而有數種法條競合適用，法官只能選擇適用一最適當之法條，作為單純
    一罪或實質上一罪予以論處。一犯罪行為，同時有特別法及普通法兩種法律規範
    處罰時，除普通法較特別法處罰為重時，應依重法優於輕法之原則而為適用外，
    應依特別法優於普通法之適用原則，原判決以被告乙○○在駕駛動力交通工具肇
    事致人受傷，使陷於無自救能力而逃逸，該刑法第一百八十五條之四應為同法第
    二百九十四條一項之特別規定（最高法院八十八年度臺上字第七三九六號判決可
    資參照），尚無違誤，但未依「擇一適用」，而誤為想像競合犯，引刑法第二百
    九十四條第一項、第五十五條規定，亦有未洽。檢察官上訴意旨，以案件是否起
    訴，非僅以檢察官所弔應適用之法條為據，而應依起訴書所載之犯罪事實為審判
    客體，指摘原判決不當為有理由；被告乙○○上訴意旨仍執前詞否認犯罪，雖無
    足採，然原判決既有可議，自屬無可維持，應由本院將原判決予以撤銷改判。爰
    審酌被告乙○○之素行資料、過失之程度、所造成之危害、犯後飾詞狡卸，並無
    悔意且未與被害人家屬和解等情一切情狀，分別就因過失致人於死部分，量處有
    期徒刑七月；駕駛動力交通工具肇事，致人死傷而逃逸部分，量處有期徒刑十月
    。並依法定其應執行刑有期徒刑一年四月。
據上論斷，應依刑事訴訟法第三百六十八條、第三百六十九條第一項前段、第三百六
十四條、第二百九十九條第一項前段，刑法第一百八十五條之四、第二百七十六條第
一項、第五十一條第五款，罰金罰鍰提高標準條例第一條前段，判決如主文。
本案經檢察官廖椿堅到庭執行職務。
中    華    民    國      九十一      年      三      月      十二      日
                                  臺灣高等法院臺南分院刑事第一庭
                                      審判長法官  茆    臺    雲
                                            法官  蔡    長    林
                                            法官  李    文    福
右正本證明與原本無異。
如不服本判決，應於判決送達後十日內向本院提出上訴狀，其未敘述理由者並應於提
出上訴狀後十日內向本院補提理由書（應附繕本)。
                                      法院書記官  李    良    倩
中    華    民    國      九十一      年      三      月      十三      日
附錄：本判決論罪法條
刑法第一百八十五條之四
駕駛動力交通工具肇事，致人死傷而逃逸者，處六月以上五年以下有期徒刑。
刑法第二百七十六條第一項
因過失致人於死者，處二年以下有期徒刑、拘役或二千元以下罰金。
刑法第二百九十四條
對於無自救力之人，依法令或契約應扶助，養育或保護而遺棄之或不為其生存所必要
之扶助、養育或保護者，處六月以上五年以下有期徒刑。
